最高法院刑事判決　　　　　　　　　 111年度台上字第4228號
上　訴　人　臺灣高等檢察署檢察官張秋雲
被　　　告　楊千季


上列上訴人因被告違反洗錢防制法等罪案件，不服臺灣高等法院
中華民國111年6月28日第二審判決（111年度上訴字第846號，起
訴案號：臺灣新竹地方檢察署110 年度偵字第6385號），提起上
訴，本院判決如下：
    主  文
上訴駁回。
    理  由
壹、關於幫助洗錢部分：
按刑事訴訟法第377 條規定：上訴於第三審法院，非以判決違背
法令為理由，不得為之。是提起第三審上訴，應以原判決違背法
令為理由，係屬法定要件。如果上訴理由書狀並未依據卷內訴訟
資料，具體指摘原判決不適用何種法則或如何適用不當，或所指
摘原判決違法情事，顯與法律規定得為第三審上訴理由之違法情
形，不相適合時，均應認其上訴為違背法律上之程式，予以駁回
。
本件原判決以：
㈠公訴意旨略稱：被告楊千季明知一般人取得他人金融機構帳戶
  使用之行徑，常與財產犯罪密切相關，且取得他人帳戶之目的
  在於收取贓款及掩飾犯行以規避追查，竟基於幫助詐欺及幫助
  洗錢之未必故意，於民國110年4月7 日，在新竹縣湖口鄉之統
  一超商醫湖門市內，依通訊軟體「LINE」上暱稱「林暐書」之
  真實姓名年籍不詳之人指示，將其名下臺灣中小企業銀行股份
  有限公司帳號0000000000000 號帳戶、臺灣土地銀行股份有限
  公司帳號000000000000000 號帳戶、中華郵政股份有限公司帳
  號00000000000000000號帳戶（以下合稱本案3帳戶）之金融卡
  ，寄送予「林暐書」指定之詐騙集團成員，密碼則透過「LINE
  」告知「林暐書」。嗣上開詐騙集團成員取得上開帳戶資料後
  ，即意圖為自己不法之所有，詐騙起訴書附表所示之被害人，
  使被害人匯款多筆，其中部分款項匯款至起訴書附表所示帳戶
  後，旋將款項提領近空。因認被告涉犯刑法第30條第1 項、同
  法第339條第1項之幫助詐欺取財罪嫌，以及同法第30條第1 項
  、洗錢防制法第2條第2款、同法第14條第1 項之幫助洗錢等罪
  嫌等語。
㈡經原審審理結果，認檢察官所提證據尚不足以證明被告有本件
  犯罪，因而撤銷第一審對被告之科刑判決，改判諭知被告無罪
  。
檢察官對得上訴第三審之幫助洗錢罪名部分之上訴意旨略稱：
㈠被告於第一審時坦承交付本案3 帳戶之金融卡及密碼予「林暐
  書」時，「林暐書」叫被告提空本案3 帳戶內之錢，不要留錢
  ，並承認起訴之犯罪事實，嗣經被告與辯護人討論是否認罪後
  ，仍承認起訴之犯罪事實，顯見其提供本案3 帳戶金融卡及密
  碼予「林暐書」時，主觀上即有認識或預見「林暐書」將以之
  從事洗錢行為。
㈡從被告所提出之其與「林暐書」之對話紀錄，可見其明知本案
  3 帳戶係供製作虛偽金流，以向銀行詐貸之不法行為。原審不
  提該對話中被告經「林暐書」安撫後，仍表示「我能再多考慮
  一天嗎？」等內容，而為有利被告之認定，與卷內資料不符，
  有證據上理由矛盾之違法。又被告將本案3 帳戶之資料拍照予
  「林暐書」後，表示自己在超商，此後並無被告寄出該等金融
  卡及密碼之記載，參以被告稱郵局收據丟掉了等語，顯見該等
  金融卡及密碼係面交並收取報酬。又被告經「林暐書」安撫後
  ，仍有懷疑，足見已預見「林暐書」是欲利用本案3 帳戶作為
  獲取詐欺犯罪之不法贓款，並提領後隱匿犯罪所得之去向，仍
  為提供，自有容任預見的結果發生而不違背其本意之間接故意
  。何況，本案3 帳戶之存摺、印章仍在被告處，詐欺集團豈會
  冒款項遭被告提領之危險，可知被告並非為辦理貸款而遭詐騙
  之被害人，而係知情提供帳戶的金融卡、密碼幫助洗錢之主要
  事實。
㈢被告既係交自身已無使用或不常用、餘額無幾之本案3 帳戶之
  金融卡及密碼予「林暐書」，足證被告已預見提供帳戶之行為
  可能幫助洗錢罪，並有縱遭他人利用作為犯罪工具，自身亦不
  致遭受財產損失，於一夜考慮後，如其所述之不惜一賭，仍將
  其所有具私密性、專屬性之本案3 帳戶之金融卡、密碼提供予
  「林暐書」，而容任「林暐書」得以該等帳戶之名義無條件加
  以使用，自有幫助他人洗錢之不確定故意，此等不利被告之證
  據，足以擔保被告於第一審時之自白真實，原判決竟全然不採
  ，復未說明如何不足資為補強證據之理由，有適用證據法則不
  當、理由不備及理由矛盾之違法等語。
惟查：
㈠犯罪事實之認定，應憑證據，如未能發現相當證據或證據不足
  以證明被告犯罪時，自不能以推測或擬制之方法，以為裁判之
  基礎。而證據之取捨與證據之證明力如何，均屬事實審法院得
  自由裁量、判斷之職權；苟其此項裁量、判斷，並不悖乎通常
  一般人日常生活經驗之定則或論理法則，又於判決內論敘其何
  以作此判斷之心證理由者，即不得任意指摘其為違法而據為提
  起第三審上訴之合法理由。
⒈原判決就檢察官起訴據以認定被告洗錢犯行之各項證據，已逐
  一說明下列各旨：
⑴不詳詐欺集團成員取得本案3 帳戶之金融卡及密碼後，即於原
  判決附表（下稱附表）編號1至2所示時間及方式，致告訴人黃
  翊榕、潘薇如陷於錯誤，分別於附表編號1至2所示時間，匯款
  如附表編號1至2所示金額，至附表編號1至2所示帳戶，旋遭該
  詐欺集團成員提領一空，固堪認定。
⑵惟本件應審究者係被告主觀上對於其行為可能涉犯幫助洗錢犯
  行，是否有認識或預見。參諸被告所述：因有貸款需求，在11
  0年4月6 日瀏覽網頁時看到小額借貸廣告，進入該網站，就有
  自稱富宜國際資產有限公司之「林暐書」專員與我討論借貸事
  宜，要求加入我的LINE，「林暐書」在LINE中告知我的狀況無
  貸款，跟銀行的往來紀錄甚少，本身工作亦沒有薪轉證明，需
  要包裝資料，為美化我的帳戶，方便我向銀行辦理貸款，會先
  將公司之資金匯入本案3 帳戶，幫我包裝資料，包裝作業完成
  後，再把公司金額領出來給下一個像我需要透過包裝的客戶進
  行包裝作業用等語，再參以卷附被告與「林暐書」間LINE對話
  紀錄，足認被告確係為辦理貸款才提供本案3 帳戶金融卡及密
  碼予「林暐書」。另參諸上開LINE對話紀錄，被告在未取得貸
  款之前即交付本案3 帳戶資料予「林暐書」，亦向「林暐書」
  表示怕怕，而「林暐書」則於LINE中安撫被告，依一般社會生
  活經驗，被告係無辦理貸款經驗之人，此種情形足使為資金需
  求而急需辦理貸款者不會多所懷疑，故被告及其辯護人辯稱：
  被告係為辦理貸款才提供本案3 帳戶金融卡及密碼予「林暐書
  」等語，自屬有據。堪認被告於提供本案3 帳戶之金融卡及密
  碼給「林暐書」時，其主觀上應無認識或預見「林暐書」係正
  在從事洗錢行為。
⑶綜上，檢察官所提之證據資料，不足為被告幫助洗錢部分有罪
  之積極證明，無從說服法院形成被告此部分有罪之心證，即屬
  不能證明被告此部分犯罪，依法應為被告此部分無罪之諭知。
⒉原判決已就卷內各項證據逐一剖析、參互審酌，說明如何無從
  獲得被告有被訴幫助洗錢犯罪心證之理由。經核俱與卷內資料
  相符；原判決之論斷並無違反經驗法則、論理法則，亦無違背
  證據法則、判決理由不備、理由矛盾、不適用法則或適用法則
  不當之違誤。
㈡再：刑事訴訟法第161條第1項規定：檢察官就被告犯罪事實，
  應負舉證責任，並指出證明之方法。因此，檢察官對於起訴之
  犯罪事實，應負提出證據及說服之實質舉證責任。倘其所提出
  之證據，不足為被告有罪之積極證明，或其指出證明之方法，
  無從說服法院以形成被告有罪之心證，基於無罪推定之原則，
  自應為被告無罪判決之諭知。又刑事訴訟法第156條第2項規定
  ：被告或共犯之自白，不得作為有罪判決之唯一證據，仍應調
  查其他必要之證據，以察其是否與事實相符。被告雖於第一審
  時自白，仍需有其他補強證據以為佐證至明。原審以檢察官並
  未提出適合證明被告有被訴幫助洗錢犯罪事實之積極證據，說
  明其證據方法與待證事實之關係；且經原審對於卷內訴訟資料
  逐項審認結果，無從憑以獲得被告幫助洗錢有罪之心證，因而
  為被告此部分無罪之諭知，於法並無不合，縱未再就被告於第
  一審之自白贅為論述，亦難謂有理由不備之違誤。
㈢從而，檢察官上開上訴意旨所指各節，顯非依據卷內訴訟資料
  ，具體指出有何足資證明被告有被訴幫助洗錢犯罪之積極證據
  而原審未予調查審酌；且置原判決理由欄內詳予說明之事項於
  不顧，復就原審調查證據及對於證據證明力判斷等職權之適法
  行使，再為爭執，核與法律規定得為第三審上訴理由之違法情
  形不相適合。
綜上，應認檢察官對原判決關於得上訴第三審之幫助洗錢罪名
  部分之上訴為違背法律上之程式，予以駁回。
貳、關於幫助詐欺取財部分：
按刑事訴訟法第376條第1項第4 款所列之案件，經第二審判決
  者，不得上訴於第三審法院，法有明文。
惟查：原判決就被告被訴涉犯幫助詐欺取財罪嫌部分，係撤銷
  第一審關於此部分之科刑判決，改判諭知被告無罪。核此部分
  ，係屬刑事訴訟法第376條第1項第4 款所列之案件；依上開說
  明，既經第二審判決，自不得上訴於第三審法院。檢察官對原
  判決關於幫助詐欺取財部分提起上訴，為法所不許，併予駁回
  。
據上論結，應依刑事訴訟法第395條前段，判決如主文。
中    華    民    國   111    年    9     月    29    日
                  刑事第四庭審判長法  官  林  立  華  
                                  法  官  謝  靜  恒  
                                  法  官  林  瑞  斌  
                                  法  官  王  敏  慧  
                                  法  官  李  麗  珠  
本件正本證明與原本無異
                                  書記官
中    華    民    國   111    年    10    月    4     日